【裁判字號】    95,訴,43
【裁判日期】    951005
【裁判案由】    洗錢防制法
【裁判全文】
臺灣士林地方法院刑事判決                95年度訴字第43號
公  訴  人  臺灣士林地方法院檢察署檢察官
被      告  丙○○
選任辯護人  崔百慶律師
            王柏棠律師
上列被告因洗錢防制法案件，經檢察官提起公訴（94年度偵字第
10048 號），本院判決如下：
    主  文
丙○○無罪。
    理  由
一、公訴意旨略以：被告丙○○因缺錢花用，雖預見交付存摺等
    帳戶資料予不熟識之他人使用，可能幫助不詳犯罪集團掩飾
    或隱匿其等因重大犯罪所得財物，致使被害人及警方追查無
    門之情況下，仍不違其本意，並基於幫助洗錢之犯意，由丁○○（所涉幫助洗錢罪嫌部分，經本院另案判決）介紹專門
    收取他人銀行帳戶之存摺、提款卡以辦理貸款之姓名年籍不
    詳自稱「林先生」之成年男子，與之聯繫，並約定貸款及交
    付帳戶資料等細節後，遂於94年2月初某日（依被告警詢供
    述內容，應為1月底之誤），在其臺北市士林區○○○路○段
    85 號住處，將其於87年間申請設立之臺北國際商業銀行第
    0000000000000號帳戶之存摺、金融卡及密碼交付丁○○，
    由丁○○於94年2月間某日，攜至臺北火車站交予「林先生
    」，再由「林先生」提供予不詳之常業詐欺集團人員使用。
    嗣於94年2月24日下午1時50分許，該常業詐欺集團人員即基
    於常業詐欺犯意，以電話與甲○○聯繫，向甲○○佯稱其子
    遭綁架，並要甲○○依渠等指示至提款機操作辦理轉帳匯款
    ，致甲○○陷於錯誤，依渠等指示匯款新臺幣（下同）5萬
    元至丙○○上揭帳戶中，嗣後甲○○發覺受騙乃報警處理，
    因認被告涉犯刑法第30條第1項、洗錢防制法第9條第1項幫
    助洗錢罪嫌。
二、按犯罪事實應依證據認定之，無證據不得認定犯罪事實；又
    不能證明被告犯罪者，應諭知無罪之判決，刑事訴訟法第15
    4 條第2 項、第301 條第1 項分別定有明文。又事實之認定
    ，應憑證據，如未能發現相當證據，或證據不足以證明，自
    不能以推測或擬制之方法，為裁判基礎（最高法院40年臺上
    字第86號判例參照）；且認定犯罪事實所憑之證據，雖不以
    直接證據為限，間接證據亦包括在內，然而無論直接證據或
    間接證據，其為訴訟上之證明，須於通常一般之人均不致有
    所懷疑，而得確信其為真實之程度者，始得據為有罪之認定
    ，倘其證明尚未達到此一程度，而有合理之懷疑存在而無從
    使事實審法院得有罪之確信時，即應由法院為諭知被告無罪
    之判決（最高法院76年台上字第4986號判例參照）。再按行
    為非出於故意或過失者，不罰；又行為人對於構成犯罪之事
    實，明知並有意使其發生者，為故意，行為人對於構成犯罪
    之事實，預見其發生而其發生並不違反其本意者，以故意論
    ，刑法第12條第1 項、第13條亦有明文。是故意犯之行為人
    須對於客觀不法構成要件之所有行為情狀有所認識，並有決
    意實現不法構成要件之主觀心態，或有容忍、聽任構成要件
    該當結果發生之心態，始符合該犯罪之主觀構成要件，得為
    故意犯刑罰法令處罰之對象。
三、公訴人認被告丙○○涉犯幫助洗錢罪嫌，無非以：被告丙○○供承將上開帳戶存摺、金融卡、密碼交丁○○轉交年籍不
    詳之林先生辦理貸款等情，及丁○○警詢、偵查之供述、證
    人乙○○偵查中之證詞、證人甲○○警詢指述內容、及台北
    國際商業銀行第0000000000000 號帳戶開戶資料、歷史明細
    檔查詢單、華南商業銀行匯款回條附卷可證，資為論據。訊
    據被告固坦承將上開帳戶存摺、金融卡、密碼交付丁○○轉
    交林先生之事實，惟堅決否認有幫助洗錢之犯意，辯稱：其
    託丁○○委請友人申辦貸款，因丁○○宣稱：將申貸人個人
    帳戶交丁○○友人匯入、出款項，增加資金流動紀錄，貸款
    額度比較高云云，其始聽從丁○○指示，交付存摺、金融卡
    、密碼予丁○○轉交他人處理貸款事宜，並不知帳戶將被詐
    欺集團利用行騙等語。
四、按被告以外之人於審判外之言詞或書面陳述，除法律有規定
    者外，不得作為證據；又被告以外之人於審判外之陳述，雖
    不符合同法第159條之1至第159條之4之規定，但經當事人於
    審判程序同意作為證據，法院審酌該言詞陳述或書面陳述作
    成時之情況，認為適當者，亦得為證據。當事人、代理人或
    辯護人於法院調查證據時，知有第159條第1項不得為證據之
    情形，而未於言詞辯論終結前聲明異議者，視為有前項之同
    意，刑事訴訟法第159條第1項及第159條之5分別定有明文。
    查本判決下列所引用之各該被告以外之人於審判外之陳述（
    包含書面陳述），雖屬傳聞證據，惟當事人於本院準備程序
    及審判期日中均表示無意見而不予爭執，且迄至言詞辯論終
    結前亦未再聲明異議，本院審酌上開證據資料製作時之情況
    ，尚無違法不當及證明力明顯過低之瑕疵，亦認為以之作為
    證據應屬適當，故揆諸前開規定，爰逕依刑事訴訟法第159
    條之5規定，認前揭證據資料均例外有證據能力，合先敘明
    。
五、經查：
    (1)被告因丁○○宣稱可介紹友人為之申貸，並要求須提供多
      本存摺做薪資轉帳、帳戶資金進出紀錄，被告乃應丁○○
      之要求，提供上開存摺帳戶，供申貸之用，迄至警員通知
      被告前述台北國際商業銀行帳戶有問題，丁○○乃指示被
      告於次日申報上述帳戶遺失等情，業據證人丁○○到庭結
      證稱：辦貸款的事情之前就講好，辦貸款要交存摺去做薪
      資轉帳作帳戶資金的進出。所以我就去幫他們送。... （
      檢察官問：被告交付存摺給你，請你轉送給他人，其目的
      做什麼？）作薪資轉帳。（檢察官問：為何你知道？）因
      為辦理貸款代書是我介紹的。... 因為被告缺錢，... 這
      次的貸款是要找一個代書辦，這個代書有幫人家辦薪資轉
      帳證明。... 是那個代書跟我講要多本存摺。（檢察官問
      ：被告交存摺目的？）是要辦貸款。... （檢察官問：是
      否知道被告有到郵局去辦遺失？）我知道，因為報遺失的
      前一天晚上，她告訴我說警察通知她台北國際銀行帳戶有
      問題，... 我就叫被告隔天去將所有交給代書的帳戶報遺
      失。... （檢察官問：在被告去郵局辦遺失前，被告有無
      問你其他存摺辦理情形？）有，我說我問代書看看。...
      （法官問：向被告拿存摺，是否因為你向被告說要幫她介
      紹辦理貸款？）是的。（法官問：有無告訴被告，為何需
      要多本存摺？）... 我確實有向被告講需要多拿二本。（
      法官問：被告想申辦貸款之事，是否均透過你跟林代書聯
      繫？）拿存摺之前都是由我出面與林代書聯繫等語甚詳（
      本院審判筆錄第5 、14頁參照）。並經證人乙○○到庭結
      證稱：（問：丁○○請他朋友辦現金卡、信用卡，有無說
      要幫你們辦貸款？）有，他說如額度不夠，還可以幫我辦
      貸款。... （辯護人問：丁○○有無說要如何辦貸款？）
      我也有請他辦，丁○○叫我多拿幾本（存摺），但我只有
      給他一本，因為我不需要那麼多，丁○○說我們把金融卡
      、帳戶交給他，他有朋友在銀行，每天上班把錢存進去，
      下班再把錢領出來，在帳戶裡頭，每天有錢進出，比較容
      易申請貸款，我就把存摺、提款卡及密碼都交給丁○○，
      這是丁○○要求的，他說他朋友每天要進出，要我的帳戶
      都有轉帳功能等語明確（本院審判筆錄第16、17頁以下參
      照）。此外，並有國泰世華商業銀行業務控管部95年3 月
      13 日 （95）國世業控字第0125號函檢送本院之被告信用
      卡、現金卡、信用卡簡易通信貸款申請書附於本院卷可稽
      。足見被告所辯：因被告先前曾引介向國泰世華商業銀行
      申請信用卡、現金卡、簡易貸款，故信任丁○○，聽信其
      可另委友人代為申貸之詞，依丁○○指示交付帳戶存摺、
      金融卡、密碼，欲供方便貸款之用，主觀上並無提供帳戶
      供詐欺集團成員使用之犯意等語，即屬有據。是被告交付
      帳戶資料予丁○○轉交林先生時，是否有幫助詐欺之犯意
      ，顯有合理之可疑；從而依現存卷證資料，本院尚無從確
      信被告有提供帳戶予詐欺集團而幫助詐欺之確定故意或不
      確定故意。
    (2)證人丁○○為脫免自己罪責，於偵查時雖供稱：被告自行
      看廣告與林先生約妥後，其只幫忙將存摺送給林先生云云
      （偵查卷第50、51頁參照）；然此據證人丁○○於本院審
      理期日結證稱：向被告拿存摺前，都由我出面與林代書聯
      繫等語明確（本院審判筆錄第14頁參照）；足見被告於提
      供本案台北國際商業銀行存摺帳戶資料前，並未自行與林
      先生聯繫交付帳戶事宜。被告所辯：本案均聽從丁○○指
      示，為申請貸款之目的而交付帳戶資料等語，核與證人丁○○於本院結證內容相符，自堪採信；而無從依丁○○於
      警詢、偵查所為卸責供述，認定對被告不利之事實。至證
      人丁○○於偵查及本院所稱：其向被告拿取存摺交付林先
      生後，林先生曾至被告住處另收取一本存摺一節（偵查卷
      第51頁、本院審判筆錄第14頁），業據被告於本院供陳：
      後來那本存摺是經被告丁○○電話催促再多申辦一些銀行
      帳戶，其始與乙○○一同至富邦銀行開戶，丁○○就叫另
      一人至其家裡拿，其連同存摺、信用卡、密碼交付給那人
      等情甚詳（本院審判筆錄第14頁參照）；核與證人乙○○
      到庭結證：是丁○○要被告再去開戶，丁○○之前也曾要
      我再去開戶，我才跟被告去開戶等情相符（本院審判筆錄
      第18頁參照）；自堪信被告係依丁○○指示另行開戶並交
      付富邦銀行帳戶資料予丁○○指定之人。是縱丁○○所稱
      之林先生事後曾另行至被告住處另取一銀行存摺資料，亦
      係被告依丁○○所稱為貸款之目的所為之配合申貸行為，
      尚無從憑此認定被告有提供帳戶供詐欺集團行騙之幫助詐
      欺犯意。
    (3)另被告就併辦部分於94年3 月18日警詢時，未曾供述依報
      紙廣告聯繫借款而交付存摺、提款卡等詞，業據本院勘驗
      該日警詢錄音帶無誤，有本院95年9 月8 日勘驗筆錄附於
      本院卷第38頁可稽，是亦無從以被告94年3 月18日警詢筆
      錄（95年度偵字第8248號偵查卷第27頁警詢筆錄參照）為
      被告不利之認定，附此說明。
    (4)至公訴人起訴所憑之被害人甲○○警詢筆錄、台北國際商
      業銀行第0000000000000 號帳號開戶資料、歷史明細檔案
      查詢單、華南商業銀行匯款回條等，僅足以證明事後某不
      詳詐欺集團成員以被告上開台北國際商業銀行帳戶收受詐
      欺款之客觀事實；然此尚不足憑以認定被告於交付存摺、
      金融卡予丁○○之初，主觀上業有幫助該詐欺犯行之幫助
      犯意。從而卷附之此部分證據資料，亦不足憑以認定對被
      告不利之事實。
六、綜上所述，公訴人起訴卷證雖足證明被告曾交付上述銀行帳
    戶予丁○○轉交他人之客觀事實；然被告係依丁○○指示，
    主觀上確信為了便於申請貸款而交付帳戶資料，業如前述。
    是公訴人提起本件公訴所憑事證，尚無從使本院確信被告於
    提供銀行帳戶存摺、金融卡、密碼時，主觀上已有幫助詐欺
    集團成員為詐欺犯行之確定或不確定故意，而有合理之懷疑
    ，自難令被告負此故意犯之罪責。此外，復查無其他積極證
    據足資證明被告有公訴人所指之幫助詐欺犯罪故意，不能證
    明被告犯罪。揆諸前開說明，應為被告無罪之諭知。
七、移送併辦（94年度偵字第8248號）意旨略以：被告林儼承前
    幫助洗錢之概括犯意，於94年2 月間某日，在其延平北路住
    處，將其所有之中華郵政股份有限公司社新里郵局（下稱社
    新里郵局）申請開設之局號000000-0、帳號000000-0號帳戶
    存摺、提款卡及密碼交予丁○○，由丁○○提供予不詳常業
    詐欺集團人員使用。嗣於94年2 月24日下午4 時15分許，該
    常業詐欺集團人員即基於常業詐欺之犯意，以電話與劉育嘉
    聯繫，向劉育嘉佯稱其子遭綁架，劉育嘉不疑有他，務依渠
    等指示匯款新臺幣（以下同）7 萬元至丙○○前揭帳戶內，
    嗣劉育嘉察覺受騙報警處理而知悉上情。因認被告涉犯刑法
    第30條第1 項、洗錢防制法第9 條第1 項之幫助洗錢罪嫌。
    查本案起訴部分業經諭知無罪，如前所述，本院自無從就併
    辦事實併予審究，應退還由檢察官另行依法處理，附此說明
    。
據上論斷，應依刑事訴訟法第301 條第1 項，判決如主文。
本案經檢察官高俊申到庭執行職務
中    華    民    國    95    年    10    月    5     日
                  刑事第五庭  審判長法  官  杜惠錦
                                    法  官  馬傲霜
                                    法  官  朱瑞娟
以上正本證明與原本無異。
如不服本判決，應於判決送達後10日內，向本院提出上訴狀。
                                    書記官  丁梅芬
中    華    民    國    95    年    10    月    5     日


司法院資訊處製作；財團法人民間司法改革基金會備份。
